臺灣臺北地方法院民事判決　　　　　　95年度重訴字第1129號
原　　　告　辛○○
訴訟代理人　姚昭秀律師
　　　　　　洪志文律師
被　　　告　田佳臻原名丙○○.
　　　　　　乙○○○
　　　　　　香港商蘋果日報出版發展有限公司台灣分公司
上　一　人
法定代理人　癸○○
被　　　告　己○○
上二人共同
訴訟代理人　彭安國律師
被　　　告　中華電視股份有限公司
上　一　人
法定代理人　庚○○
上　一　人
訴訟代理人　子○○
被　　　告　甲○○
兼　上一人
訴訟代理人　壬○○
被　　　告　東森電視事業股份有限公司
上　一　人
法定代理人　丑○○
被　　　告　戊○○
上二人共同
訴訟代理人　丁○○
上列當事人間侵權行為損害賠償事件，本院於民國95年12月27日
言詞辯論終結，判決如下：
    主  文
原告之訴及假執行之聲請均駁回。
訴訟費用由原告負擔。
    事實及理由
壹、程序方面：
一、查被告東森電視事業股份有限公司法定代理人於訴訟中由戊○○變更為丑○○，有該公司變更登記事項卡1 件附卷可稽
    （見本院卷第273 頁至第278 頁），則其法定代理人丑○○
    聲明承受訴訟，核無不合，應予准許，合先敘明。
二、按訴狀送達後，原告不得將原訴變更或追加他訴，但請求之
    基礎事實同一者，不在此限，民事訴訟法第255 條第1 項第
    2 款定有明文。本件原告起訴時原聲明第1 項主張「被告田
    佳臻（原名丙○○）應給付原告新台幣（下同）100 萬元，
    暨自起訴狀繕本送達被告之翌日起至清償日止，按年息5％
    計算之利息」；第3 項則為「被告乙○○○應給付原告100
    萬元，暨自起訴狀繕本送達被告之翌日起至清償日止，按年
    息5 ％計算之利息」，嗣於訴訟中中95年11月14日具狀變更
    聲明為「被告丙○○、乙○○○應連帶給付原告200 萬元整
    ，暨自起訴狀繕本送達被告之翌日起至清償日止，按年息5
    ％計算之利息」（見本院卷第241 頁至第242 頁）自屬訴之
    變更；又原告原聲明誤將「香港商蘋果日報出版發展有限公
    司台灣分公司」負責人「癸○○」、「中華電視股份有限公
    司」負責人「周蓉生」、「東森電視事業股份有限公司」負
    責人「戊○○」與公司所負責任混為一談，聲明請求上開負
    責人負賠償責任，嗣後聲明改為請求上開公司負賠償責任，
    雖均屬訴之變更，惟上開聲明其請求之基礎事實既為同一，
    依首揭法條規定，應予准許。
貳、實體方面：
一、原告方面：
  (一)被告田佳臻、乙○○○部分：
    被告田佳臻於民國93年8 月19日向被告香港商蘋果日報出版
    發展有限公司台灣分公司（下稱蘋果日報）記者即被告己○○指控原告有「長期打電話到家裡裝鬼聲嚇她（指被告田佳
    臻）及家人」、「為了離婚並證明她患有憂鬱症，竟持偽造
    全民健康保險卡（下簡稱健保卡）到榮總換取假證明，經法
    院判處三個月徒刑、得易科罰金『確定』」、「趁妻不在偷
    抱女兒」、「偷抱女兒因腳被打傷，竟求償千萬元」等情，
    並經被告己○○於該日之蘋果日報A13 版報導。惟被告田佳
    臻所稱裝鬼聲云云，實係不實之事。且原告與被告田佳臻本
    已因婚姻不睦衍生多起民、刑事爭訟，被告田佳臻上開所言
    顯非出於善意，且意圖散播於眾，其所為已涉犯刑法第310
    條第1 項、第2 項罪嫌。縱被告田佳臻得證明原告裝鬼聲等
    情屬實，亦僅涉及原告之私德，與公共利益無關，仍無解於
    被告田佳臻成立刑事誹謗罪之刑責。被告田佳臻另控原告偽
    造健保卡以換取假證明乙節，原告並未偽造健保卡，所申請
    被告田佳臻病歷也非假證明，至原告應被告田佳臻所投保工
    會承辦人要求填寫「健保卡遺失切結書」部分，該刑事案件
    尚未經判決確定，原告尚待司法還諸清白，被告田佳臻竟陳
    稱判決『確定』云云，其欲毀損原告名譽之心甚明；另「趁
    妻不在」偷抱女兒等情，更係悖於事實，蓋被告田佳臻於台
    灣板橋地方法院91年度易字第1860號案件中，曾於89年9 月
    18日警訊中自承：「11時我的女兒陳怡勳和我在住處門口，
    我在掀機車行李箱，他（指原告）就從我背後把女兒抱走，
    我聽到女兒的哭聲... 」等言，顯見於原告抱起女兒時，被
    告田佳臻確實在場且與原告發生爭執。另針對前述台灣板橋
    地方法院91年度易字1860號刑事判決認為原告「屢舉與本案
    不相涉之事證，捏稱被告田金堂、田小平（均為被告田佳臻
    之親屬）傷害後引發永久殘障... 為人師表，不思自我檢點
    ... 」等語，原告未能甘服，已以該判決與事實相悖而有重
    大違誤為由，上訴台灣高等法院。則被告田佳臻上開不實言
    論，依一般人之觀點已足使原告在社會上之評價受到貶損，
    難謂被告田佳臻無損害原告名譽及人格之故意。另被告乙○○○在接受被告中華電視股份有限公司（下稱華視新聞）記
    者即被告甲○○、壬○○採訪時，陳稱：「他說我女兒不對
    ，要我道歉下跪」「（記者問：他打電話來說什麼？）他都
    裝鬼聲、出怪聲音，要不然就大叫」云云，於接受東森電視
    事業股份有限公司（下稱東森新聞）記者採訪時亦表示：「
    這個做老師的，甚至跑到前妻的家裡去裝鬼嚇人，為了要爭
    奪監護權，這個老師還偷跑到前妻的家抱走了女兒，被家人
    發現的時後，甚至還發生了肢體衝突」、「他都會裝鬼...
    不然就大聲叫」、「跪很多遍了，他說我女兒不對，還要這
    個丈母娘下跪」等不實指控，經華視新聞及東森新聞分別於
    93年8 月19日中午12時18分及12時24分之新聞中公開播出，
    被告乙○○○之行為足以毀損原告之名譽，且顯非出於善意
    ，已涉犯刑法第310 條第1 項、第2 項誹謗罪嫌。是被告田
    佳臻、乙○○○2 人共同侵害原告名譽權，原告自得依民法
    第184 條第1 項前段、第185 條、第195 條規定，請求被告
    田佳臻、田李寶英連帶賠償原告因此所受之精神上損害。
  (二)被告己○○及蘋果日報部分：
    被告蘋果日報記者即被告己○○於93年8 月19日以「國小教
    師裝鬼聲嚇前妻─偷抱女兒被打傷竟求償千萬元」之斗大標
    題刊登於該日該報之A13 版，並製作「國小教師裝鬼聲嚇前
    妻」、「持偽證指妻憂鬱症」、「趁妻不在偷抱女兒」等副
    標題，及「教師裝鬼聲嚇前妻示意圖：田佳臻說，前夫辛○○多次打電話到家裡裝鬼聲嚇她及家人，她嚇到不敢隨便出
    門」等內容。惟查，前述原告所提被告田佳臻、乙○○○指
    陳不實之處，甚為明顯，被告己○○未盡查證及衡平之責，
    逕於報導內加具主觀意見，以上開標題及圖畫文字報導此事
    ，復在原告不知情狀況下以偷拍所得照片附貼，以增加報導
    之聳動性，刺激銷售量，罔顧原告之名譽，依一般人觀點，
    原告在社會上之評價已有所貶損，原告自得依民法第184 條
    第1 項前段、第195 條之規定，請求被告己○○負侵害名譽
    權之損害賠償責任，而被告蘋果日報為其僱用人，亦應依民
    法第188 條第1 項之規定負連帶賠償責任。
  (三)被告甲○○、壬○○及華視新聞部分：
    被告華視新聞之記者即被告甲○○、壬○○於93年8 月19日
    中午12時18分之華視新聞中率以「不滿前妻檢舉，男老師裝
    鬼嚇人」、「男教師裝鬼騷擾，前妻擬提告」等為題報導此
    事，並引述被告乙○○○上述陳稱內容及引用蘋果日報在原
    告不知情情況下偷拍所得之照片，其雖未指名道姓，亦足使
    人得特定為原告。惟原告並未為前述指稱之行為，即便為之
    亦屬私益，而被告甲○○及壬○○未善盡查證義務，即就此
    等捏造及誇大陳述報導，以增加報導之聳動性，刺激收視率
    ，依一般人之觀點，原告之名譽在社會上的評價已有所貶損
    ，原告自得依民法第184 條第1 項前段、第195 條之規定，
    請求被告甲○○、壬○○負侵害名譽權之損害賠償責任，又
    華視公司為渠2 人之僱用人，亦應依民法第188 條第1 項之
    規定負連帶賠償責任。
  (四)被告東森新聞及其負責人即被告戊○○部分：
    被告東森新聞於93年8 月19日中午12時24分之新聞中報導：
    「爭奪監護權，國小老師裝鬼嚇前妻」、「上門偷抱女兒，
    岳母：逼我下跪道歉」、「稱腳被打斷求償千萬，岳母：別
    裝了」、「國小教師裝鬼聲嚇前妻─偷抱女兒被打傷，竟求
    償千萬」及「夫妻失和，不僅鬧上了法庭，而且這個作老師
    的，甚至還跑到前妻的家裡去裝鬼嚇人，為了爭奪監護權，
    這位老師還偷跑到前妻的家抱走了女兒，被家人發現的時後
    ，甚至還發生了肢體衝突」等內容，並引述被告乙○○○英
    前述陳稱內容，暗指原告有此等行為。惟原告並未為前述指
    稱之行為，即便為之亦屬私益。被告東森新聞虛構此等事實
    報導，以增加報導之聳動性，刺激收視率，罔顧原告之名譽
    ，依一般人之觀點，原告在社會上之評價已有所貶損，對原
    告自應負侵害名譽權之損害賠償責任。又被告戊○○為東森
    新聞之負責人，尚應就新聞報導之真實性，有查證之義務，
    然竟疏於注意，自應與被告東森新聞同依民法第28條之規定
    ，對原告同負侵權行為之連帶損害賠償責任。
  (五)損害賠償金額之計算：
    原告與被告田佳臻間爭訟已久，基於一般經驗法則均可知悉
    雙方已水火不容，被告己○○等竟僅以被告田佳臻、乙○○○片面說詞為報導內容，未盡一步向原告求證，或至少以假
    設性語氣單就已揭露之事實部分謹慎論斷，難謂已善盡平衡
    報導義務，而按原告為國小教師，於社會上享有一定之聲譽
    ，經被告不實之報導，聲名掃地，名譽、人格、道德操守、
    隱私權和長官之信任均因被告等之行為嚴重受損，對原告精
    神上造成莫大壓力與打擊，爰依民法第195 條之規定，請求
    被告各賠償原告精神上損害及於報紙上刊登「道歉啟事」。
    爰聲明：1.被告田佳臻、乙○○○應連帶賠償原告200 萬元
    ，及自準備書狀(一)繕本送達被告翌日起至清償日止，按年息
    5 ％計算之利息；2.被告蘋果日報、己○○應連帶賠償原告
    100 萬元，及自準備書狀(一)繕本送達被告翌日起至清償日止
    ，按年息5 ％計算之利息；3.被告華視新聞、甲○○、壬○○應連帶賠償原告100 萬元，及自準備書狀(一)繕本送達被告
    翌日起至清償日止，按年息5 ％計算之利息；4.被告東森新
    聞、戊○○應連帶賠償原告50萬元，及自準備書狀(一)繕本送
    達被告翌日起至清償日止，按年息5 ％計算之利息；5.被告
    等應在中國時報、聯合報、自由時報全國版頭版以1/2 之版
    面，刊登對原告如附件一、附件二所示「道歉啟事」及
    本件判決主文暨理由1 日；6.併陳明就前開第1.項至第4.項
    之聲明，願供擔保請准宣告假執行。
二、被告田佳臻、乙○○○方面：
    被告乙○○○係以開金紙店為生，某日記者未經被告乙○○○同意即逕自闖入拍攝，並加以播出，嗣後並經被告田佳臻
    致電華視新聞阻止繼續播出。而被告家中及店內常接到原告
    之騷擾電話、原告並到店內叫被告乙○○○下跪是事實，於
    原告與被告田佳臻之糾紛案件均有相關紀錄。況被告乙○○○所為陳述並未指明地點、住址、姓名等項，自不構成誹謗
    。又原告未經被告田佳臻同意，擅自將女兒抱走、偽造文書
    以捏造被告田佳臻有精神病並申請相關病歷、傷害被告田佳
    臻及其家人，復檢具不相涉訟事證要求賠償等情，均為屬實
    ，業經前述案件檢察官及法官之認定，而被告己○○自行尋
    得被告田佳臻詢問判決書內相關情事，亦非被告所得預料，
    該報導之標題及內容既非被告田佳臻所撰寫，與被告所言有
    出入之部分，自不得命被告應就此負侵權行為損害賠償之責
    。況原告主張被告等係以向記者陳述，令記者於93年8 月19
    日新聞報導上開情事而侵害其權利，惟原告遲至95年8 月25
    日始具狀起訴主張侵權行為，其請求權亦已罹於時效而消滅
    並聲明：駁回原告之訴及假執行之聲請。
三、被告己○○、蘋果日報方面：
  (一)被告己○○所撰之系爭新聞報導，並未侵害原告名譽，不構
    成民法第184 條第1 項及第195 條規定之損害賠償責任：蓋
    系爭新聞報導中「持偽證指妻憂鬱症」部分，乃原告於88年
    7 月5 日向被告田佳臻所屬全民健康保險之投保單位，謊稱
    田佳臻之健保卡遺失而申請補發，並據以偽造田佳臻有精神
    疾病等不實之台北榮民總醫院病歷，以獲取與田佳臻離婚訴
    訟之有利判決，此業經台灣板橋地方法院89年易字第2736號
    、台灣高等法院89年上訴字第3833號、92年上更（一）字第
    640 號刑事判決認原告涉犯行使偽造私文書罪刑事證明確，
    故被告己○○依前揭司法判決而為報導，難謂侵害原告之名
    譽。至系爭新聞報導「趁妻不在偷抱女兒」乙節，則係原告
    於未經被告田佳臻同意下，在89年9月間擅自抱走與田佳臻
    所生之女兒，雙方因生爭執而拉扯，原告因而涉犯傷害等罪
    嫌，亦經台灣板橋地方法院91年度易字第1860號、台灣高等
    法院92年度上易字第266 號判決有期徒刑3 個月確定，被告
    己○○報導此事，並非杜撰，且已盡平衡報導之責，故就此
    部分，被告己○○並未侵害原告之名譽權。而系爭新聞報導
    中「偷抱女兒被打傷，竟求償千萬元」等節，係被告己○○
    參考台灣板橋地方法院92年度重訴字第73號民事判決所載如
    實報導，此等事證有憑有據，亦無侵害原告名譽權可言。另
    系爭報導中所指「國小教師裝鬼聲嚇前妻」乙節，係基於被
    告田佳臻及乙○○○一致指陳，並非被告己○○杜撰虛構，
    並同經華視新聞、東森新聞等電子媒體播出。另揆之原告與
    被告田佳臻間因感情不睦，有多起民刑事訴訟涉案，原告甚
    且偽造病歷、偽稱遭毆打致永久殘障等，均經承辦檢察官、
    法官職權調查甚詳，足見原告與被告田佳臻、乙○○○間關
    係形同水火，且田佳臻及乙○○○2 人確有將住家電話換裝
    及架設監視錄影設備乙情，原告亦於訴狀中自陳曾於子女監
    護權判決確定後致電田佳臻及乙○○○，則其2 人依該電話
    內所發出之聲調，藉由平常相處對原告聲音之熟悉度主觀上
    認定為原告所為，自令被告己○○具相當理由確信其報導內
    容之真實，難認有侵害原告之名譽。
  (二)又被告蘋果日報依民法第188 條規定，對原告應負損害賠償
    責任之前提，乃被告己○○對原告應負侵權行為賠償責任。
    惟被告己○○所撰述系爭報導內容並未逸脫上開檢察及裁判
    書類，縱上開標題與事實容有出入，但被告己○○業向被告
    田佳臻、乙○○○求證，應認被告己○○已盡查證義務，並
    有諸多事證顯示被告之報導或為真實、或有相當理由確信其
    為真實，故被告己○○已盡平衡報導之責，並無過失可言，
    亦未侵害原告之名譽權，自不負民法第184 條第1 項及第
    195 條之損害賠償責任，被告蘋果日報對原告亦不負同法第
    188 條第1 項之僱用人責任。準此，原告之請求並無理由，
    並聲明：原告之訴及假執行之聲請均駁回，如受不利判決，
    請准供擔保免為假執行。
四、被告甲○○、壬○○及華視新聞部分：
  (一)查被告華視新聞於午間新聞播報中僅以「陳姓老師」指稱原
    告，若非被告蘋果日報刊登原告真實姓名及照片，單純僅依
    被告新聞之報導，旁人根本無法推知所報導者究竟為何人，
    既無從得知陳姓老師為何人，原告自無因被告之報導而受有
    名譽權之侵害。因此原告縱受有損害亦與被告之採訪及報導
    行為無相當因果關係。況原告前已就同一事實對被告甲○○
    、壬○○提出妨礙名譽等刑事告訴，經不起訴處分確定，足
    見被告甲○○、壬○○並未侵害原告名譽權。又被告甲○○
    、壬○○為報導原告與被告田佳臻間家庭暴力事件，採訪原
    告岳母即被告乙○○○，而所報導「打電話到前妻家裝鬼聲
    嚇人」、「要岳母下跪道歉」、「原告前科累累還可在桃園
    北門國小當老師，甚至再三騷擾報復前妻」等內容均係依據
    被告乙○○○之陳述所撰寫，非屬虛構。且被告壬○○為此
    並向台北縣警察局三重分局大同派出所查證，得知原告欲強
    行抱走被告田佳臻所照顧之女兒陳怡勳，因而對田佳臻施以
    暴力，田佳臻亦透過大同派出所向法院申請保護令等情，足
    見被告甲○○、壬○○已善盡查證之義務，難謂渠等有任何
    侵害他人權利之故意或過失可言，更無侵害原告名譽權之情
    事。
  (二)被告華視新聞依民法第188 條第1 項規定對原告負損害賠償
    責任之前提乃為被告甲○○、壬○○對原告成立民法第184
    條之侵權行為。惟如前所述，被告甲○○、壬○○作成系爭
    新聞報導已盡合理查證及平衡報導之義務，對原告應不構成
    侵權行為，故被告華視新聞對原告亦不負民法第188 條第1
    項之僱用人責任。況原告主張被告等係於93年8 月19 日 以
    新聞報導侵害其權利，惟原告遲至95年8 月25日始具狀起訴
    主張侵權行為，其請求權亦已罹於時效而消滅，故原告之請
    求並無理由，並聲明：原告之訴及假執行之聲請均駁回，如
    受不利判決，請准供擔保免為假執行。
五、被告東森新聞及戊○○部分：
  (一)查原告係國小教師，肩負教育國家未來主人翁之重責大任，
    自應要求其道德無缺，人格無損。然原告涉及騷擾前妻、傷
    害、偽造文書，此乃可受公評之事，非屬個人私德。而被告
    東森新聞報導原告與被告田佳臻離婚糾紛一事，於採訪當事
    人之一即被告乙○○○時，親見田家為拒接原告嚇人電話所
    裝設之顯示型電話、為避免原告做出傷害人行為所安裝之監
    視器及原告所留置之柺杖，並於報導中露出相關畫面，被告
    實有相當理由確信乙○○○之陳述為真實，即已盡善良管理
    人之注意義務而無過失，復揆諸被告於系爭新聞報導內容最
    後評論「雙方各說各話，只是一段感情決裂，演變為兩家人
    的恩怨情仇，值得嗎？」等言，足見被告並未於新聞報導中
    自行捏造事實，偏頗任何一方，僅係如實陳述採訪所得之資
    料，並無侵害原告名譽之情事，公眾應不致因系爭報導即率
    認原告所遭指控均確有其事而貶低其名譽，自無侵害原告名
    譽可言。
  (二)次查，被告戊○○於系爭事實發生當時為被告東森新聞之董
    事長兼總經理，負責公司重大決策，本身並未參與新聞之採
    訪及編審，就系爭新聞之播報內容，依公司專業分層負責之
    原則，被告戊○○對系爭報導行為並無所知悉，自無侵權行
    為可言。且系爭報導之內容已經合理之查證，並未侵害原告
    名譽，已如前述，則被告戊○○既未不法侵害原告之名譽，
    被告東森新聞自無庸依民法第28條負法人侵權責任。況原告
    主張被告等係於93年8 月19日以新聞報導侵害其權利，惟原
    告遲至95年8 月25日始具狀對被告東森電視台起訴主張侵權
    行為，並於95年11月14日始具狀追加戊○○為被告，其請求
    權亦已罹於時效而消滅，故原告之請求並無理由，並聲明：
    原告之訴及假執行之聲請均駁回，如受不利判決，請准供擔
    保免為假執行。
六、兩造不爭執之事實：
  (一)被告田佳臻、蘋果日報及己○○部分：
    原告主張被告蘋果日報記者即被告己○○在採訪被告田佳臻
    後，於93年8 月19日之蘋果日報A13 版以：「國小教師裝鬼
    聲嚇前妻─偷抱女兒被打傷竟求償千萬元」之標題刊登報導
    ，並製作「國小教師裝鬼聲嚇前妻」、「持偽證指妻憂鬱症
    」、「趁妻不在偷抱女兒」等副標題，及「教師裝鬼聲嚇前
    妻示意圖：田佳臻說，前夫辛○○多次打電話到家裡裝鬼聲
    嚇她及家人，她嚇到不敢隨便出門」等內容，業據原告提出
    系爭報導為證，並為被告所不爭執，堪信為真正。
  (二)被告乙○○○、華視新聞、甲○○、壬○○部分：
    原告主張被告華視新聞記者即被告甲○○、壬○○在採訪被
    告乙○○○後，於93年8月19日中午12時18分之新聞報導如
    下內容：「桃園北門國小有一名陳姓教師，因為不滿前妻四
    處陳情，說他不適合當老師，竟然打電話到女方家裡，裝鬼
    聲嚇人，時間長達了一年多，甚至還不斷的跑到對方家騷擾
    ，他的前妻擔心家人遭到不測，還在家裡頭裝了監視器，現
    在也因為經不起這樣長期的精神折磨，女方考慮要提起訴訟
    來尋求法律的保護」「阿媽口中的壞女婿目前還在桃園北門
    國小當老師，明明前科累累，為什麼可以任教，甚至再三的
    騷擾報復前妻.. 」 等，業據原告提出系爭報導光碟為證，
    並為被告所不爭執，堪信為真正。
  (三)被告乙○○○、東森新聞、戊○○部分：
    原告主張被告東森新聞在派員採訪被告乙○○○後，於93年
    8 月19日中午12時24分之新聞中報導：「夫妻失和，不僅鬧
    上了法庭，而且這個作老師的，甚至還跑到前妻的家裡去裝
    鬼嚇人，那麼為了要爭奪監護權，這位老師還偷跑到前妻的
    家抱走了女兒，被家人發現的時後，甚至還發生了肢體衝突
    」等內容，業據原告提出系爭報導光碟為證，並為被告所不
    爭執，堪信為真正。
七、兩造之爭點及論述：
    本件原告主張被告田佳臻、乙○○○向被告己○○、甲○○
    、壬○○等陳述原告「裝鬼聲嚇人」、「持偽證指妻憂鬱症
    」、「趁妻不在偷抱女兒」、「要求被告乙○○○下跪」及
    「稱腳被打傷求償千萬元」等，並經被告蘋果日報、華視新
    聞、東森新聞加以報導，侵害原告名譽，被告等應分別對原
    告負連帶損害賠償之責云云，但為被告等所否認，並以前揭
    情詞置辯。則本件爭執要旨厥為：被告之行為是否侵害原告
    之名譽權而應負侵權行為？茲析述如下。
  (一)就被告蘋果日報、己○○、華視新聞、甲○○、壬○○之報
    導部分：
    1.按言論自由為人民之基本權利，憲法第11條有明文保障，
      國家應給予最大限度之維護，俾其實現自我、溝通意見、
      追求真理及監督各種政治或社會活動之功能得以發揮，惟
      為兼顧對個人名譽、隱私及公共利益之保護，法律尚非不
      得對言論自由依其傳播方式為合理之限制，大法官會議釋
      字第509 號著有解釋可稽。故於公共性領域問題之報導或
      評論，美國判例創造所謂「真實惡意」（actual  malice
      ）原則，以調整新聞自由與名譽權之價值衡量，我國最高
      法院93年台上字第1979號判決意旨亦明揭斯旨「... 倘依
      行為人所提證據資料，可認有相當理由確信其為真實，或
      對行為人乃出於明知不實故意捏造或因重大過失、輕率、
      疏忽而不知其真偽等不利之情節未善盡舉證責任者，均不
      得謂行為人為未盡注意義務而有過失。縱事後證明其言論
      內容與事實不符，亦不能令負侵權行為之損害賠償責任，
      庶幾與『真實惡意』（actual malice） 原則所揭櫫之旨
      趣無悖」。換言之，行為人依其所提證據資料有相當理由
      確信其為真實，且非僅涉及私德而與公共利益有關，符合
      真實善意，應屬言論自由權利之正當行使，即為侵害名譽
      行為之阻卻違法事由，縱有致使他人權利受侵害之結果，
      亦難謂有何民法第184 條侵權行為要件中之不法侵害可言
      。
    2.又民法上不法侵害他人之名譽，不論行為人之行為係出於
      故意或過失，均應負損害賠償責任，此觀民法第184 條第
      1 項前段及第195 條第1 項之規定自明。而所謂過失，乃
      應注意能注意而不注意即欠缺注意義務之謂。構成侵權行
      為之過失，係指抽象輕過失即欠缺善良管理人之注意義務
      而言。行為人已否盡善良管理人之注意義務，應依事件之
      特性，分別加以考量，因行為人之職業、危害之嚴重性、
      被害法益之輕重、防範避免危害之代價，而有所不同。新
      聞自由攸關公共利益，國家應給予最大限度之保障，俾新
      聞媒體工作者提供資訊、監督各種政治及社會活動之功能
      得以發揮；倘嚴格要求其報導之內容必須絕對正確，則將
      限縮其報導空間，造成箝制新聞自由之效果，影響民主多
      元社會之正常發展。故新聞媒體工作者所負善良管理人之
      注意義務，應從輕酌定之。倘其在報導前業經合理查證，
      而依查證所得資料，有相當理由確信其為真實者，應認其
      已盡善良管理人之注意義務而無過失，縱事後證明其報導
      與事實不符，亦不能令負侵權行為之損害賠償責任，最高
      法院93年台上字第851 號判決意旨可資參照。
    3.而以善意發表言論，對於可受公評之事，而為適當之評論
      者，刑法第311 條第3 款既明定不加處罰，在民事責任上
      ，應可類推構成阻卻違法之正當理由，此所謂「可受公評
      之事」者，係依事件之性質與影響，應受公眾為適當之評
      論，至於是否屬可受公評之事，應就具體事件，以客觀之
      態度、社會公眾之認知及地方習俗等認定之，一般而言，
      凡涉及國家社會或多數人利益者，諸如環境污染、交通混
      亂、善良風俗等皆屬之。揆諸被告蘋果日報等新聞報導之
      內容，述及原告為國小教師，為人師表、負有傳道、授業
      、解惑之責，詎偽造證明為其妻即被告田佳臻申請健保卡
      ，未經被告田佳臻同意將女兒抱走，因此與田佳臻家人發
      生爭執被打傷求償千萬元，復無故騷擾被告田佳臻及其家
      人等情，實與社會善良風俗、現今教育體系之師資、學童
      教育環境有關，均涉及公益，是該報導對象，核屬「可受
      公評之事」無訛。
    4.再查依被告己○○、甲○○、壬○○於被告蘋果日報、華
      視新聞之上開報導，業已明顯貶損原告個人形象及人格，
      使原告在社會上形象、地位、人格、聲譽產生負面評價。
      被告甲○○、壬○○、華視新聞雖抗辯渠等於報導時已隱
      匿原告之名字，一般讀者大眾根本無從知悉該則新聞中被
      報導之人為原告云云，惟系爭新聞報導中敘明「桃園北門
      國小有一名陳姓男老師... 」等語，並顯示出原告之照片
      ，雖指姓而未道名，仍足以特定其報導內容中所述之「桃
      園北門國小陳姓男教師」即為原告，是系爭報導中雖未提
      及原告姓名而以「桃園北門國小陳姓男教師」代替稱呼之
      ，實已足使第三人辨認其所指稱之人為原告，故被告甲○○、壬○○、華視新聞上開所辯並不可採。但系爭報導既
      與公眾事務有關，則被告等應否負妨害名譽之侵權行為責
      任，揆諸前2 項說明，端視被告等於報導前有無經合理查
      證，即有無真實惡意而定。
    5.被告蘋果日報、己○○部分：
      原告主張被告蘋果日報、己○○報導內容「偷抱女兒因
        腳被打傷，竟求償千萬元」、「持偽造健保卡換取假證
        明指妻憂鬱症... 判刑確定」、「趁妻不在，偷抱女兒
        」部分：查原告於88年7 月5 日向被告田佳臻所屬全民
        健康保險之投保單位，謊稱田佳臻之健保卡遺失而申請
        補發，並持該補發之健保卡至台北榮民總醫院，向醫生
        主訴其代被告田佳臻問診及申請病歷證明，因而取得台
        北榮民總醫院出具田佳臻患有「怪異幻想、自殺意念及
        憂鬱症狀」之病歷，進而持以呈於台灣板橋地方法院審
        理兩造間離婚訴訟之民事庭，因而涉犯刑法第216 條、
        210 條之罪刑等情，業經台灣板橋地方法院以89年易字
        第2736號、台灣高等法院89年度上訴字第3933號刑事判
        決在案，有被告蘋果日報、己○○提出上開刑事判決在
        卷可按（本院卷94至99頁）。至於原告未經被告田佳臻
        同意，在89年9 月間擅自抱走與田佳臻所生之女兒，雙
        方因生爭執而拉扯，原告因而涉犯傷害等罪嫌等情，亦
        經台灣板橋地方法院檢察署檢察官提起公訴後，經台灣
        板橋地方法院91年度易字第1860號刑事判決判處原告有
        期徒刑3 個月，原告雖上訴台灣高等法院，復經台灣高
        等法院以92年度上易字第266 號判決駁回其上訴確定，
        亦有被告蘋果日報、己○○提出上開刑事判決在卷可佐
        （本院卷第100 頁至第108 頁），而原告以其因此受傷
        向被告田佳臻及其弟、妹田金堂、田小平求償千萬元乙
        節，亦有被告蘋果日報、己○○提出台灣板橋地方法院
        92年度重訴字第73號、台灣高等法院93年度上字第798
        號判決可稽（本院卷第109 至第132 頁），足見被告上
        開報導業經合理之查證，並非憑空捏造。
      至於報導內容關於「國小教師裝鬼聲嚇前妻」部分：查
        上開報導內容乃被告己○○依據被告田佳臻、乙○○○
        之一致指陳「原告曾撥打電話，待其等接聽後，原告旋
        以發出怪音之方式騷擾二人之情節」等言加以撰寫，上
        開內容亦經華視新聞、東森電視台等電子媒體播出，足
        證被告己○○並非杜撰虛構。又因原告與被告田佳臻間
        感情不睦，有多起民刑事糾紛涉訟，被告田佳臻均能一
        一陳報相關案號供被告己○○參酌，則被告己○○相信
        其所言之真實，亦合於常理。另田佳臻及乙○○○2 人
        確有將住家電話換裝及架設監視錄影設備，此觀諸原告
        提出光碟內容中同業媒體播出之新聞畫面即足證之。故
        被告田佳臻及乙○○○2 人基於渠等平常與原告相處對
        原告聲音之熟悉度，主觀上認定係原告裝鬼聲嚇人，自
        令被告己○○具相當理由確信其報導內容之真實。被告
        己○○就其上開報導內容既已善盡查證之責，自不得謂
        其未盡注意義務而有過失。縱被告田佳臻、乙○○○所
        言果與事實不符，基於真實惡意之原則，亦不能令被告
        己○○負侵權行為損害賠償責任。
      又被告蘋果日報依民法第188 條規定負損害賠償責任之
        前提乃為被告己○○對原告成立民法第184 條之侵權行
        為。惟如前所述，被告己○○作成系爭新聞報導已盡合
        理查證之義務，對原告應不構成侵權行為，故被告蘋果
        日報對原告亦不負民法第188 條第1 項之僱用人責任。
    6.被告華視新聞、甲○○、壬○○部分：
      關於被告報導中敘及：「桃園北門國小有一名陳姓教師
        ，因為不滿前妻四處陳情，說他不適合當老師，竟然打
        電話到女方家裡，裝鬼聲嚇人，時間長達了一年多，甚
        至還不斷的跑到對方家騷擾，他的前妻擔心家人遭到不
        測，還在家裡頭裝了監視器」、「阿媽口中的壞女婿目
        前還在桃園北門國小當老師，明明前科累累，為什麼可
        以任教，甚至再三的騷擾報復前妻... 」等節，查上開
        報導內容乃被告甲○○、壬○○依據被告乙○○○指述
        情節加以撰寫，上開內容亦經東森新聞、蘋果日報等媒
        體播出，足證被告甲○○、壬○○並非杜撰虛構。而原
        告與被告田佳臻間感情不睦，有多起民刑事糾紛涉訟在
        案，被告壬○○並曾向台北縣警察局三重分局大同派出
        所查證，得知原告因欲強行抱走女兒而對被告田佳臻施
        以暴力，田佳臻且透過大同派出所向法院申請保護令等
        情，亦有被告提出警訊筆錄、原告與被告田佳臻間家庭
        暴力案件準備程序筆錄在卷可參（本院卷第162 至171
        頁），則被告甲○○、壬○○相信被告乙○○○所言為
        真實，即稱合理。另被告田佳臻及乙○○○2 人確有將
        住家電話換裝及架設監視錄影設備，此觀諸原告提出光
        碟內容中被告播出之新聞畫面即足證之。則被告甲○○
        、壬○○就渠等報導上開內容既善盡查證之責，自不得
        謂未盡注意義務而有過失，縱被告乙○○○所言與果事
        實不符，基於真實惡意之原則，亦不能令被告甲○○、
        壬○○負侵權行為損害賠償責任。
      又被告華視新聞依民法第188 條規定負損害賠償責任之
        前提乃為被告甲○○、壬○○對原告成立民法第184 條
        之侵權行為。惟如前所述，被告甲○○、壬○○作成系
        爭新聞報導已盡合理查證之義務，對原告應不構成侵權
        行為，故被告華視新聞對原告亦不負民法第188 條第1
        項之僱用人責任。
    7.綜上，上開2 則新聞報導所敘內容固於原告個人形象、人
      格有損，惟本院衡量系爭報導涉及公益，而為可受大眾公
      評之事，且報導內容與原告於上揭民、刑事案件中法院判
      決內容相去不遠，堪認被告等報導前應有經過合理之查證
      ，並依其所得查證資料，推演論述，製作系爭報導，雖原
      告另以被告蘋果日報報導原告以電話裝鬼嚇人，被告東森
      新聞卻報導原告至被告田佳臻、乙○○○家中裝鬼嚇人，
      2 者報導內容不同，系爭報導當時，原告涉犯刑法第216
      條、210 條刑責部分刑事判決尚未確定，被告蘋果日報竟
      稱「判決確定」，且原告抱走女兒當時被告田佳臻在場，
      原告並非趁被告田佳臻不在偷抱女兒等節，指稱被告報導
      不實云云，惟被告等究屬新聞從業人員，並非專責調查、
      審理之司法機關，渠等經由合理查證之相關資料，而有相
      當確信渠等所報導內容為真實，雖該報導內容或與事實有
      所出入，亦難認渠等係出於惡意，而應負侵權行為損害賠
      償責任。故原告主張被告蘋果日報、己○○、華視新聞、
      甲○○、壬○○應就渠等報導內容負侵權行為損害賠償責
      任云云，即無可採。
  (二)被告東森新聞、戊○○部分：
    1.查被告東森新聞報導內容指原告「爭奪監護權、國小老師
      裝鬼嚇前妻」、「上門偷抱女兒，岳母：逼我下跪道歉」
      、「稱腳被打斷求償千萬，岳母：別裝了」及「田媽媽說
      ：在國小擔任老師的女婿，幾年前因為打女兒，法院判准
      離婚，沒想到偷到家裡把二歲小孫女抱走，家人出面阻止
      發生了爭執，陳老師腳受傷，一氣之下，控告岳母一家人
      ，還求償1130多萬元，柺杖還放在前妻家裡」等，自對原
      告之人格評價造成負面、減損效果，惟被告東森新聞上開
      報導內容與台灣板橋地方法院91年度易字第1860號、台灣
      高等法院以92年度上易字第266 號刑事判決、台灣板橋地
      方法院92年度重訴字第73號、台灣高等法院93年度上字第
      798 號民事判決認定事實大致相符，且係根據被告乙○○○指述內容及記者親見被告田佳臻及乙○○○住家電話換
      裝及架設監視錄影設備等情所為真實報導，揆諸前述(一)1.
      至3.之說明，堪認被告東森新聞已善盡善良管理人之注意
      義務，並無損害原告故意或過失存在。
    2.而被告戊○○於系爭報導播出時係擔任東森電視事業股份
      有限公司之董事長兼總經理，為原告所不爭執，則以現代
      公司組織龐大、業務繁雜，均採行內部精密分工及分層負
      責之原則，系爭報導之採訪及製作應屬新聞部相關從業人
      員，如實地訪查之記者、編輯等所全權撰稿負責，被告戊○○僅負責被告東森新聞重大決策，實無可能親力而為系
      爭報導，亦無證據顯示其曾為特別指示，其對於該等報導
      既無所知悉，自無侵害原告名譽之故意或過失存在，當無
      令其就原告名譽受損負責之餘地，遑論令被告東森新聞依
      民法第28條規定與被告戊○○就原告所受名譽權之損害同
      負連帶賠償責任。
    3.況按因侵權行為所生之損害賠償請求權，自請求權人知有
      損害及賠償義務人時起，2年間不行使而消滅。民法第197
      條第1 項定有明文。本件原告主張被告東森新聞、戊○○
      之侵權行為係渠等於93年8 月19日之新聞報導內容侵害其
      名譽權，則原告至遲應於95年8 月18日前就其因被告侵權
      行為所受損害對被告等為請求，而原告固於95年8 月18日
      具狀向台灣桃園地方法院提起本件訴訟，嗣並經台灣桃園
      地方法院因認原告係誤遞為由，依行政程序將原告本件起
      訴狀逕行轉寄本院，有台灣桃園地方法院95年12月8 日桃
      院木文字第0950101110號函在卷可按（見本院卷第296 頁
      ），但原告當時起訴狀中所列被告僅東森新聞，不包括被
      告戊○○，嗣於95年11月14日遞交本院之民事準備書狀(一)
      中始增列被告戊○○為被告（見本院卷第241 至244 頁）
      ，故原告對被告戊○○之侵權行為損害賠償請求權即已罹
      於時效而消滅，原告復主張被告東森新聞依民法第28條規
      定應與被告戊○○同負連帶賠償責任云云，惟被告戊○○
      之侵權行為責任既因罹於時效而消滅，被告東森新聞自無
      從與被告戊○○連帶負賠償責任，附此陳明。綜上，原告
      主張被告東森新聞、戊○○應就其名譽權受侵害乙節負連
      帶賠償責任云云，核屬無據。
  (三)被告田佳臻、乙○○○部分：
    1.按因故意或過失，不法侵害他人之權利者，負損害賠償責
      任。故意以背於善良風俗之方法，加損害於他人者亦同。
      不法侵害他人之身體、健康、名譽、自由、信用、隱私、
      貞操，或不法侵害其他人格法益而情節重大者，被害人雖
      非財產上之損害，亦得請求賠償相當之金額。其名譽被侵
      害者，並得請求回復之適當處分。民法第184 條第1 項與
      第195 條第1 項分別定有明文。是民法侵權行為之成立，
      必須賠償義務人具有故意或過失，不法侵害他人權利，或
      故意以背於善良風俗之方法，加損害於他人之行為存在為
      前題，而此部分，屬於有利於原告之事實，依舉證責任分
      配而言，自應由原告負舉證之責。又民法上名譽權之侵害
      固非即與刑法之誹謗罪相同，名譽有無受損害，應以社會
      上對個人評價是否貶損作為判斷之依據，苟其行為足以使
      他人在社會上之評價受到貶損，不論其為故意或過失，均
      可構成侵權行為，其行為不以廣佈於社會為必要，僅使第
      三人知悉其事，亦足當之；然民法侵權行為既需以行為不
      法為要件，其所謂「不法」即相當於刑法中之違法性，故
      刑法第311 條各款規定之免責事由，於民事案件中亦可適
      用，從而，行為人指摘或傳述內容苟與公共利益相關，且
      行為人有相當理由確信其所為言論係真實或對可受公評之
      事為自衛、自辯或保護合法利益而出於善意發表評論者，
      其言論自由即應受到維護，尚不得論以構成侵權行為。
    2.原告雖以被告田佳臻、乙○○○向被告己○○、甲○○、
      壬○○等為不實陳述，致被告蘋果日報、華視新聞、東森
      電視台為上開報導，主張被告田佳臻、乙○○○妨礙其名
      譽，應負損害賠償責任云云。惟原告因向被告田佳臻所屬
      全民健康保險之投保單位，謊稱田佳臻之健保卡遺失而申
      請補發，並持該補發之健保卡至台北榮民總醫院申請病歷
      證明，及未經被告田佳臻同意欲偷抱走女兒，而與田佳臻
      及其家人發生衝突受傷等情，業經台灣板橋地方法院以89
      年易字第2736號、台灣高等法院89年度上訴字第3933 號
      刑事判決，台灣板橋地方法院91年度易字第1860號、台灣
      高等法院以92年度上易字第266 號刑事判決認定在案，而
      原告以其因此受傷向被告田佳臻及其弟、妹田金堂、田小
      平求償千萬元乙節，亦有被告蘋果日報、己○○提出台灣
      板橋地方法院92年度重訴字第73號、台灣高等法院93年度
      上字第798 號判決可稽，已如前述，顯見被告田佳臻及乙○○○上開所言「持偽證指妻憂鬱症」、「闖入家中，偷
      抱走女兒」及「稱腳被打傷求償千萬元」等語，均屬有據
      ，被告2 人所為陳述並無捏造或虛構之情。至於被告田佳
      臻及乙○○○謂原告「裝鬼聲嚇人」、「要求被告乙○○○下跪」等語，觀諸原告與被告2 人之關係形同水火，不
      僅無法和睦共處，更利用法律途徑互控數個民刑事案件，
      則被告田佳臻、乙○○○以兩造間長期以來對立地位，基
      於渠等主觀上對原告聲調之認識，臆測被告曾裝鬼聲撥打
      騷擾電話等情，堪稱合於常情，而原告要求被告乙○○○
      下跪乙節，亦屢經被告田佳臻、乙○○○於原告與被告田
      佳臻離婚訴訟中為陳述，有原告提出兩造間離婚訴訟判決
      附台灣臺北地方法院檢察署93年度他字第7846號偵查卷（
      該卷36頁）可參，業經本院調閱該案卷查明，均難據此推
      論被告2 人即有侵害原告名譽之故意或過失存在。原告又
      未能提出證據證明被告係故意捏造有上開事實而侵害其名
      譽，或渠等有何過失，則被告田佳臻、乙○○○上開陳述
      ，乃對渠等信任真實之既存事實所為之主觀評論，自無侵
      害原告名譽之故意或過失存在。況本件事件與社會善良風
      俗、現今教育環境等有關，涉及公益，亦如前述，故被告
      2 人向新聞媒體所為之前開陳述雖造成原告在社會上的評
      價遭受貶抑，亦難認渠等行為即構成侵權行為。故原告主
      張被告田佳臻、乙○○○2 人共同侵害其名譽權云云，亦
      無可取。
八、綜上所述，被告田佳臻、乙○○○既無侵害原告名譽權之故
    意或過失，且渠等陳述內容未逾事實基礎，而被告蘋果日報
    、己○○、華視新聞、甲○○、壬○○、東森新聞於渠等報
    導內容刊登、播出前已經合理之查證，亦已盡善良管理人注
    意義務而無過失，且被告戊○○依分層負責之原則，於系爭
    報導無直接參與，亦無侵害原告名譽之故意或過失存在，從
    而，原告依侵權行為之規定，請求：被告田佳臻、乙○○○
    連帶賠償原告200 萬元；被告蘋果日報、己○○連帶賠償原
    告100 萬元；被告華視新聞、甲○○、壬○○連帶賠償原告
    100 萬元；被告東森新聞、戊○○連帶賠償原告50萬元，及
    均自準備書狀(一)繕本送達被告翌日起至清償日止，按年息5
    ％計算之利息；暨被告等應在中國時報、聯合報、自由時報
    全國版頭版以1/2 之版面，刊登對原告如附件一、附件二所
    示「道歉啟事」及本件判決主文暨理由1 日，均無理由，應
    予駁回。又原告之訴已經駁回，其假執行之聲請亦失所依據
    ，應併予駁回。
九、本件為判決基礎之事證已臻明確，兩造所為之其他主張、陳
    述並所提之證據，經審酌後，認均與本件之結論無礙，不再
    一一論述，併予敘明。
十、結論：原告之訴為無理由，依民事訴訟法第78條，判決如主
    文。
中　　華　　民　　國　　96　　年　　1 　　月　　17　　日
                  臺灣臺北地方法院民事第三庭
                          法　官　管靜怡
以上正本係照原本作成。
如對本判決上訴，須於判決送達後20日內向本院提出上訴狀。
中　　華　　民　　國　　96　　年　　1 　　月　　17　　日
              　　　　　　書記官　趙郁涵
附件一：
道歉啟事
本公司因未盡查證責任，致93年8 月19日蘋果日報A13 版頭條錯
誤報導『國小教師裝鬼聲嚇前妻，偷抱女兒被打傷，竟求償千萬
元』，已嚴重損害辛○○先生之名譽，謹此鄭重道歉，藉資澄清
。
                香港商蘋果日報出版發展有限公司台灣分公司
                              負責人    癸○○
                                        田佳臻    敬啟
附件二：
道歉啟事
本公司因未盡查證責任，致93年8 月19日中華電視新聞台及東森
電視新聞台分別播報有關「辛○○照片及裝神弄鬼之文字」「不
滿前妻檢舉，男老師裝鬼嚇」「男老師裝鬼騷擾，前妻擬提告」
及「爭奪監護權，國小老師裝鬼嚇前妻」「上門偷抱女兒，岳母
：逼我下跪道歉」「稱腳被打斷求償千萬，岳母：別裝了」等訊
息，已嚴重損害辛○○先生之名譽，謹此鄭重道歉，藉資澄清。
中華電視股份有限公司　　　　　負責人　　庚○○
東森電視事業股份有限公司      負責人    丑○○
                                        乙○○○  敬啟
